臺灣高等法院民事判決　九十二年度重上字第三一七號
　　上　訴　人　甲○○
　　訴訟代理人　王　剛　律師
　　被　上訴人　乙○○
　　訴訟代理人　劉明鏡　律師
右當事人間請求損害賠償事件，上訴人對於中華民國九十二年五月二十六日臺灣臺北
地方法院九十一年度重訴字第二六三一號第一審判決提起上訴，本院於九十三年五月
十九日言詞辯論終結，判決如左：
    主      文
上訴駁回。
第二審訴訟費用由上訴人負擔。
    事      實
甲、上訴人方面：
一、聲明：
　(一)原判決廢棄。
　(二)右廢棄部分，被上訴人應給付上訴人新台幣（新台幣）一千五百萬元，及自起訴
    狀繕本送達翌日起至清償日止，按年息百分之五計算之利息。
　(三)請准上訴人提供擔保宣告假執行。
二、陳述：除與原判決記載相同者，茲引用外，補陳略稱：
　(一)關於撤銷假扣押時債權人之賠償責任：1.被上訴人明知伊未取得南港輪胎公司（
　　下稱南港股票）股票，亦未於民國（下同）七十九年五月廿五日將該股票卅一萬
    股借給上訴人，且系爭借據屬上訴人遭脅迫而簽立（下稱系爭借據），業經本院
    八十五年度上更(三)字第四一五號判決認定在案，則被上訴人持系爭借據聲請民事
    假扣押（七十九年度全字第一四六五號准許裁定），足見該裁定有自始不當而撤
    銷之情事，被上訴人自應負擔賠償上訴人因假扣押或供擔保所受之損害，有民事
    訴訟法第五百三十一條第一項、最高法院五十八年台上字第一四二一號判例、七
    十五年台上字第二七二三號判例意旨可參。2.對於「假扣押裁定經債權人自行聲
    請撤銷」、「假扣押裁定所保全之請求已起訴，而遭本案判決否認」，民事訴訟
    法第五百三十一條第二項立法意旨亦將之列為「假扣押裁定自始不當而撤銷」，
    則原審引用最高法院六十七年台上字第一四０七號判例、六十九年台上字第一八
    七九號判例、七十五年台上字第二七二三號判例等限縮解釋，不應繼續援用。
  (二)關於侵權行為損害賠償責任：1.七十九年五月廿五日，上訴人於台北市○○○路
    長榮海運大樓被脅迫開立不實借據（即系爭借據），被上訴人於同年十月廿日於
    長榮證券公司內，夥同長榮證券公司（下稱長榮公司）實際負責人偽造「股票轉
    讓過戶申請書」，非法將上訴人之母持有之長榮股票五百萬股（市價約五千萬元
    ）轉讓被上訴人，被上訴人至少獲利五千萬元，縱兩造有借貸關係，亦已因民法
    第三百十九條代物清償而消滅，被上訴人還持系爭借據訴請上訴人清償五千七百
    萬元，屬「重複獲利」，涉及民法第一百八十四條侵權行為。2.原審以本院八十
    五年上更(三)字第四一五號判決，嗣後經本院八十九年重再字第四號准許再審後廢
    棄原判決為由，否定上訴人請求，忽略上訴人已對前開再審之訴提起上訴，該再
    審廢棄效力尚未生效。3.又「確定判決中，關於重要之爭點，業經判斷時，不得
    任由同一當事人於後訴中為相反之主張」有最高法院八十四年台上字第二五三０
    號、八十九年台上字第二０八八號判決可參，原審不應於本院八十五年上更(三)字
    第四一五號判決確定判決廢棄「確定」前，以該判決經再審之訴廢棄為由而作不
    同認定。4.被上訴人他案起訴請求上訴人返還借款，但被上訴人就借貸關係前後
    以「上訴人盜賣許登宮南港股六十二萬股」、「上訴人盜賣華夏股三百萬股」、
    「盜賣許登宮南港輪胎公司股票（下稱南港股票）六十二萬股、盜賣華夏三百萬
    股」，均與事實不符。因為上訴人與許登宮間並無任何丙種墊款關係，有原法院
    八十九年度偵字第六四０四號不起訴處分認定在案，上訴人未與許登宮無墊款，
    何須將長榮股票轉讓被上訴人？何須簽立借據？兩造間無債權債務關係下，被上
    訴人卻以系爭借據請求上訴人返還，自屬藉由訴訟侵害上訴人權利，有最高法院
    八十六年度台上字第二六九五號民事裁判意旨可參。
  (三)前開假扣押裁定業經上訴人聲請而撤銷，依民事訴訟法第五百三十一條之規定，
    伊自得請求被上訴人賠償損害。至被上訴人明知兩造並無借貸五千七百萬元之事
    ，竟迫使伊書立不實借據，勾串許登宮偽製收據及承諾書，訴請伊返還五千七百
    萬元，顯係故意不法侵害上訴人之權利，更係以背於善良風俗之方法加損害伊，
    亦依民法第一百八十四條第一項，請求被上訴人賠償如聲明所示之金額並加計遲
    延利息。
三、證據：提出系爭借據、收據、股票轉讓過戶申請書、臺灣臺北地方法院七十九年
    度重訴字第三二九號民事起訴狀、臺灣臺北地方法院檢察署八十九年度偵字第六
    四０四號不起訴處分書、本院八十一年度重上更(一)字第一三一號民事答辯狀、本
    院八十五年度上更(三)字第四一五號民事答辯狀、京華證券股份有限公司函文、臺
    灣證券交易所股份有限公司函文、世華聯合商業銀行函文、長榮證券公司委託書
    與合併交割憑單與營業日報表與登記資料、剪報與報章報導、存證信函、長信綜
    合證券股份有限公司認股書、民事訴訟法學者見解、最高法院判決要旨等影本各
    乙份為證。
貳、被上訴人方面：
一、聲明：
　(一)上訴駁回。
　(二)如為不利於被上訴人之判決，請准供擔保免為假執行。
二、陳述：除與原判決記載相同者，茲引用外，補陳略稱：
　(一)依民事訴訟法第五百三十一條請求損害賠償部分：1.原法院七十九年度全字第一
    四六五號假扣押裁定，經上訴人抗告而由本院七十九年度抗字第一０七八號裁定
    駁回抗告後確定，嗣後上訴人以「命假扣押之情事變更」為由，聲請原法院九十
    一年全聲字第三三０號裁定予以撤銷在案，自非「假扣押裁定因自始不當而撤銷
    」，且系爭假扣押裁定之撤銷，係因法院認假扣押債權人（即被上訴人）欲保全
    之請求業經敗訴確定，命假扣押之情事業已變更為由而撤銷，尚非不依限起訴而
    遭撤銷，顯見本件不符民事訴訴法第五百三十一條規定。2.民事訴訟法第五百三
    十條第一項具體將「債權人受本案敗訴判決確定」列為債務人得聲請撤銷假扣押
    裁定之理由之一，並未將之列為同法第五百三十一條第一項內，縱民事訴訟法第
    五百三十一條第二項增訂「債務人可於假扣押所保全之本案請求中利用本案訴訟
    程序聲明命債權人為同法條第一項之賠償」，此屬便宜措施，並未改變第一項請
    求賠償要件，上訴人自行解釋將「債權人受本案敗訴判決確定」或「其他命假扣
    押之情事變更」認作賠償態樣，藉以指摘原審判決不應對「假扣押裁定因自始不
    當」限縮解釋云云，顯無足採。3.系爭假扣押裁定之本案訴訟不利於被上訴人之
    確定判決，經被上訴人提起再審後，本院八十九年度重再字第四號判決已經廢棄
    該不利被上訴人之「原確定判決」，上訴人猶因上訴而繫屬最高法院，足證被上
    訴人確實有正當原因聲請假扣押，縱使無理由，亦非「自始不當」。
　(二)上訴人請求侵權行為損害賠償部分：1.長榮股票五百萬股之所以過戶被上訴人，
    起因於「上訴人於七十九年五月廿一日經手買入南港股票廿八萬五千股無法交割
    ，商請被上訴人幫忙，上訴人提供其所有以其母王林雪卿名義登記之長榮股票五
    百萬股及南港股票廿八萬五千股股條作擔保，向被上訴人調借七千七百零三萬九
    千三百八十元，供南港股票廿八萬五千股之交割款使用。嗣因上訴人無法依約備
    款贖回，被上訴人始辦理過戶」。而上訴人於七十九年五月廿五日書立系爭借據
    ，起因於「上訴人於七十九年五月廿二日未經其丙種墊款買賣股票客戶許登宮同
    意，在丙種墊款未達到「斷頭」前，錯將許登宮質押於上訴人手中之華夏股票三
    百萬股及上訴人以丙種墊款為許登宮買進之六十二萬南港股票斷頭賣出，上訴人
    為解決問題，向被上訴人合意消費借貸（以南港股票三十一萬股作價）五千七百
    萬元，顯見兩事毫不相關，上訴人卻曲解為「被上訴人獲利五百萬長榮股票（市
    值約五千萬元以上）後，再取得五千七百萬元勝訴判決進行假扣押」，指摘被上
    訴人以訴訟侵權云云，顯屬無據。2.又上訴人主張被上訴人涉及妨害自由、業務
    侵占、偽造文書等，被上訴人無罪確定，有台北地院八十年自字第九七八號、本
    院八十年上訴字第五四一一號、最高法院八十二年台上字第一七二號、本院八十
    二年上更(一)字第七一號、最高法院八十三年台上字第二０六一號、本院八十三年
    上更(二)字第三一九號、最高法院八十四年台上字第二七六九號、本院八十四年重
    上更(三)字第五八號、最高法院八十六年台上字第三一六四號均可參。上訴人與其
    母王林雪卿就同一件事再控告被上訴人共同詐欺、偽造文書、業務侵占等之自訴
    ，經台北地院八十九年度自字第三八八號、本院九十年上訴字第八十三號、最高
    法院九十二年度台上字第四０三六號判決無罪或不受理確定在案。顯見被上訴人
    並無訴訟詐欺或脅迫上訴人書立借據，則被上訴人起訴請求返還借款並無故意或
    過失侵害上訴人權利。
　(三)其餘事項答辯：1.訴外人許登宮確有交付三百萬股（三千張）華夏股票予上訴人
    作擔保，由上訴人從事丙種墊款為訴外人許登宮買進南港股票六十二萬股，惟上
    訴人違約斷頭賣出訴外人許登宮華夏股票三百萬股及南港股票六十二萬股，此由
    訴外人許登宮證言明確指出「提供華夏股票三百萬股予上訴人，由上訴人供其二
    億元範圍作丙種墊款買賣股票」可明，有七十九年七月十八日協調時，有上訴人
    錄音內容可證。上訴人辯稱長榮公司作丙種墊款買賣股票及根本不認識訴外人許
    登宮，非訴外人許登宮營業員，無二億元資金可供訴外人許登宮買賣股票，無盜
    賣訴外人許登宮股票，與訴外人許登宮無任何墊款關係云云，自屬無據。上開事
    實存在，上訴人否認將長榮股票轉讓予被上訴人或不可能書立借據予被上訴人，
    亦屬子虛。2.兩造間消費借貸五千七百萬元，業經本院八十九年度重再字第四號
    民事再審判決，廢棄原確定之本院八十五年度上更(三)字第四一五號及最高法院八
    十八年度台上字第三五一四號民事判決認定在案。3.依系爭借據記載，足證被上
    訴人已交付足額股票予上訴人，上訴人猶主張被上訴人沒有上開股票可借貸云云
    ，自屬無據。則兩造因買賣南港股票而以價金合意轉為消費借貸，成立合意消費
    借貸契約後，基於「占有改定」關係，由上訴人間接占有南港股票，由被上訴人
    直接占有南港股票後，被上訴人依上訴人「指示」於七十九年五月廿六日上午股
    市開市前將南港股票卅一萬股「交付」訴外人許登宮，其並簽立「茲收到乙○○
    先生『代』甲○○女士交付現值新台幣伍仟柒佰萬元整南港股票參拾壹萬股無誤
    。立據人許登宮」收據，足認被上訴人所言確實。
三、證據：提出本院八十一年度上更(一)字第三七三號刑事判決、本院八十四年重上更
    (三)字第五八號刑事判決、律師協調錄音譯文、本院八十三年重上更(二)字第一０四
    號上訴人所呈文件、長榮證券公司函文與交割單與支票、相關審理之言詞辯論筆
    錄與準備書狀、臺灣臺北地方法院七十九年度自字第一一六五號刑事判決、臺灣
    臺北地方法院八十年度自字第九七八號刑事判決、最高法院八十二年度台上字第
    七０六號刑事判決、最高法院八十六年度臺上字第三一六四號刑事判決、最高法
    院九十二年度臺上字第四０三六號刑事判決、相關審理言詞辯論筆錄等影本各乙
    份為證。
參、本院依職權調閱向台北地方法院調閱八十九年自字第三八八號，及八十年自字第
    九七八號被上訴人涉嫌偽造文書、訴訟詐欺等歷審相關刑事卷宗。
    理      由
一、上訴人主張伊曾任長榮證券公司（即長榮公司）營業員，因益航陳違約交割，長
    榮公司責怪伊接單欠當，要求伊賠償，公司高級主管鄭深池等人明知伊並未盜賣
    許登宮股票，亦不認識被上訴人，未曾向其借貸任何股票，竟與被上訴人憑空捏
    造「甲○○盜賣許登宮股票，並向乙○○借南港輪胎股票卅一萬股賠償給許登宮
    」之事實，於七十九年五月廿五日晚間，在該公司臺北市○○○路長榮海運大樓
    ，共同脅迫伊書立不實之借據，並勾串許登宮偽製收據與承諾書，復由被上訴人
    持系爭借據，偽稱對伊有五千七百萬元債權，並於七十九年八月廿八日向原審法
    院提起返還借款之訴，並聲請裁定假扣押，經該院於七十九年七月四日以七十九
    年度全字第一四六五號裁定准予假扣押在案。被上訴人提存一千九百萬元，聲請
    對伊所有坐落於臺北市○○○路○段廿巷廿五號三樓及台北市○○○路○段一五
    一巷二十八號五樓之房、地共兩棟（下稱系爭房地），當時約值五千七百萬元，
    於七十九年七月十一日辦理查封，經多次更審後，本院以八十五年度上更(三)字第
    四一五號判決伊勝訴，並認定伊並未盜賣許登宮之南港股票，系爭借據係遭脅迫
    而書立，復經最高法院以八十八年度台上字第三五一四號判決，駁回上訴而告確
    定，前開假扣押裁定業經伊聲請而撤銷，依民事訴訟法第五百三十一條之規定，
    自得請求被上訴人賠償損害。又被上訴人明知兩造並無借貸五千七百萬元之事，
    竟迫使伊書立不實借據，勾串許登宮偽製收據及承諾書，訴請伊返還五千七百萬
    元，顯係故意不法侵害上訴人之權利，更係以背於善良風俗之方法加損害伊。
    本件若以損失之利息計算已達三千四百六十七萬五千元；若以系爭房地因查封無
    法出售之損失計算，損失價金達四千一百五十萬元以上及利息二千五百二十四萬
    五千八百元，僅先就其中一部為請求，爰依民事訴訟法第五百三十一條、民法第
    一百八十四條第一項，請求被上訴人賠償如主文所示之金額並加計遲延利息。
二、被上訴人則以本件假扣押裁定之撤銷，不該當民事訴訟法第五百三十一條第一項
    (一)因假扣押裁定自始不當而撤銷、(二)因同法第五百二十九條第二項而撤銷、(三)因
    第五百三十條第三項而撤銷。況上訴人起訴明示以民事訴訟法第五百三十條第一
    項「其他命假扣押之情事變更」為由，而撤銷假扣押裁定，則自依據同法第五百
    三十一條請求損害賠償，已屬無理由。且被上訴人就前開確定判決聲請再審，業
    經本院以八十九年重再字第四號廢棄原確定判決，駁回上訴人之上訴，至於上訴
    人於七十九年五月廿五日書立之借據為真正，其中借據明載因本人「欠」乙○○
    先生南港股卅一萬股‧‧‧願「償還」等值股票云云，足證兩造合意消費借貸五
    千七百萬元。兩造因買賣南港股票而以價金合意轉為消費借貸，基於占有改定之
    法律關係，由上訴人間接占有南港股票，由被上訴人直接占有南港股票，並依指
    示於七十九年五月廿六日將股票交付訴外人許登宮，許登宮簽立收據，足證本件
    合意消費借貸關係存在，且具有要物性，而上訴人主張其簽立系爭借據係遭脅迫
    乙事，亦經相關刑事判決即原審法院七十九年自字第一一六五號刑事判決、本院
    八十一年度上更(一)字第三七三號刑事判決、最高法院八十二年台上字第七○六號
    刑事判決認定上訴人並無被迫簽立借據情事，上訴人出於自由意識下簽立系爭借
    據。且本院八十五年上更(三)第四一五號民事判決，業經最高法院八十八年台上字
    第三五一四號民事確定判決所不採，則上訴人主張侵權行為，應舉證何來脅迫、
    侵權之事實等語，資為抗辯。
三、兩造不爭執點：
　(一)被上訴人曾依上訴人於七十九年五月廿五日簽立之因積欠被上訴人南港股票卅一
    萬股價值五千七百萬元消費借貸借據，聲請假扣押查封上訴人系爭房地，該假扣
    押裁定嗣經上訴人以情事變更原則聲請撤銷之。
　(二)被上訴人主張上訴人積欠五千七百萬元，提起返還借款之訴，經本院八十五年上
　　更(三)第四一五號判決上訴人勝訴，最高法院八十八年臺上字第三五一四號判決駁
    回確定。被上訴人就前開確定判決聲請再審，經本院以八十九年重再字第四號廢
    棄原確定判決，並駁回上訴人上訴，上訴人向本院再提起上訴，仍在最高法院審
    理中。
  (三)前開事實，業據上訴人提出原法院七十九年度重訴字三二九號、本院八十年度重
    上字第六十號、最高法院八十一年度台上字第二一九九號，本院八十一年度重上
    更(一)字第一三一號、最高法院八十三年度台上字第一○四五號、本院八十三年度
    重上更(二)字第一○四號、最高法院八十五年度台上字第二四一三號、本院八十五
    年度上更(三)字第四一五號、最高法院八十八年度台上字第三五一四號民事判決書
    暨確定證明書、原法院七十九年度全字第一四六五號民事假扣押裁定書、土地及
    建築改良物登記簿謄本、原法院九十一年度全聲字第三三０號撤銷假扣押民事裁
    定書暨確定證明書影本、原法院九十一年九月十日囑託塗銷查封登記書等件（原
    審卷二二頁至一六七頁參照），被上訴人提出本院八十九年重再字第四號民事判
    決書等件（同卷二六四頁參照）為證，核屬相符，且上訴人就本院前開八十九年
    重再字第四號判決提起上訴，仍在最高法院審理中等情，亦有最高法院九二年台
    民丁字第九二○○○○一○號函附卷可參（見本院卷(二)第一三八頁），且為兩造
    所不爭執，自堪信為真正。
四、兩造爭執點厥為：
  (一)被上訴人依原審法院七十九年全字第一０六０號假扣押裁定查封上訴人系爭不動
    產，嗣雖已撤銷查封，惟本件假扣押裁定有無「自始不當」撤銷情事，上訴人得
    否依民事訴訟法第五百三十一條第一項規定，請求損害賠償？
  (二)上訴人簽立之借據，是否遭脅迫而簽立？被上訴人是否應負擔侵權行為之損害賠
    償責任？
五、上訴人主張依民事訴訟法第五百三十一條請求被上訴人賠償，係以被上訴人執系
    爭借據，謊稱對上訴人有債權，聲請原法院對上訴人財產於五千七百萬元範圍內
    為假扣押，經原法院以七十九年度全字第一四六五號裁定准許後，被上訴人提存
    一千九百萬元，於七十九年七月十日對上訴人所有之系爭房地辦理查封。然被上
    訴人之本案請求敗訴確定，前開假扣押裁定業經上訴人聲請而撤銷，被上訴人應
    依民事訴訟法第五百三十一條之規定賠償上訴人之損害云云。經查：
  (一)按民事訴訟法第五百三十一條所謂假扣押裁定因自始不當而撤銷，係指對於假扣
    押裁定抗告，經抗告法院依命假扣押時客觀存在之情形，認為不應為此裁定而撤
    銷之情形而言，若係因本案訴訟敗訴確定而撤銷該裁定，僅屬因命假扣押以後之
    情事變更而撤銷，尚非該條所謂因自始不當而撤銷，最高法院著有六十七年台上
    字第一四Ｏ七號判例意旨可參。次按最高法院五十八年台上字第一四二一號判例
    所謂債務人賠償請求權之成立，不以債權人之故意或過失為要件，乃指假扣押（
    假處分）裁定，因自始不當而撤銷，或因民事訴訟法第五百二十九條第二項及第
    五百三十條第三項之規定而撤銷者，依同法第五百三十一條規定，債權人應賠償
    債務人因假扣押（假處分）或供擔保所受損害之情形而言，並不包括假處分裁定
    依民事訴訟法第五百三十三條準用同法第五百三十條第一項規定，因假處分之原
    因消滅或其他因假處分之情事變更，而由債務人聲請撤銷之情形在內，亦有最高
    法院七十五年台上字第二七二三號、六十七年度台上字第一四０七號判例可參，
    是如係因本案訴訟敗訴確定而撤銷假扣押裁定，即屬假扣押以後之情事變更而撤
    銷，自非屬前開條文所稱之自始不當而撤銷，至為灼然。上訴人空言前開判例意
    旨不再繼續援用，不足為採。
  (二)參前開原審七十九年度全字第一四六五號卷宗、九十一年度全聲字第三三０號卷
    宗全卷資料，假扣押債務人（即本件上訴人）曾對原審七十九年度全字第一四六
    五號提起抗告，經本院以七十九年度抗字第一０七八號裁定駁回抗告確定，並完
    成查封程序，足認本件假扣押裁定顯無民事訴訟法第五百三十一條所稱自始不當
    之情事；抑且上訴人係以伊嗣後已取得前述民事勝訴確定判決，乃主張假扣押之
    情事已變更，而聲請原法院撤銷假扣押，並經原法院准其所請，撤銷查封等情，
    亦有前開原審九十一年度全聲字第三三０號裁定及確定證明書各乙份附卷可參（
    見原審卷一六四頁同裁定第二頁第一行參照），本件上訴人係以被上訴人就本案
    之請求業經判決敗訴確定，乃主張假扣押之情事已經變更，而聲請撤銷假扣押裁
    定，則其嗣後改稱被上訴人之假扣押聲請自始不當，揆諸前開法條及判例，顯不
    符合民事訴訟法第五百三十一條第一項所定之要件，上訴人據此請求被上訴人賠
    償其因假扣押所受之損害，即屬無據。
  (三)關於上訴人主張「假扣押裁定經債權人自行聲請撤銷」、「假扣押裁定所保全之
    請求已起訴，而遭本案判決否認」，民事訴訟法第五百三十一條第二項立法意旨
    亦將之列為「假扣押裁定自始不當而撤銷」，則本件有該法條之適用云云。惟按
    民事訴訟法第五百三十一條第二項立法意旨，係載明「第一項債權人之賠償責任
    ，係基於法律之規定，並不以債權人有故意或過失為要件，故法院僅須審究債務
    人是否因假扣押或供擔保而受有損害，及所受損害與假扣押間有無因果關係。為
    求訴訟經濟，如假扣押所保全之請求已起訴者，應使債務人得利用本案訴訟程序
    一併請求賠償，爰增訂第二項。」是該條文第二項規定，亦僅係限於同條第一項
    之範圍，而定之便宜措施甚明，並無擴張解釋第一項適用範圍，則上訴人前開所
    辯，亦於法不合，自不足採。
六、本件上訴人另主張依侵權行為請求被上訴人賠償，係以被上訴人明知上訴人與伊
    並無五千七百萬元借貸關係存在，竟以訴訟詐欺方式，迫使上訴人書立不實之借
    據，再勾串許登宮偽製收據及承諾書，據以訴請上訴人返還其五千七百萬元，其
    所為顯係以故意方式，不法侵害上訴人之權利，同時更有故意以背於善良風俗加
    損害於他人之情事等情，並提出借據、收據、股票轉讓過戶申請書、歷審判決書
    等件為證。經查：
　(一)按當事人主張有利於己之事實者，就其事實有舉證之責任。但法律別有規定，或
    依其情形顯失公平者，不在此限。民事訴訟法第二百七十七條有明文規定。又民
    法關於侵權行為損害賠償請求權之成立，須以行為人故意或過失不法侵害他人之
    權利為要件。所謂故意係指行為人對於構成侵權行為之事實，明知並有意使其發
    生，或預見其發生而其發生並不違反其意者而言；所謂過失係指欠缺善良管理人
    之注意義務而言。上訴人主張依侵權行為之法則，請求被上訴人負賠償責任，首
    應就被上訴人有何故意或過失之不法行為負舉證責任，至為灼然。
  (二)關於上訴人書立之系爭借據是否遭脅迫部分，按系爭借據確係上訴人親自簽立，
    此為上訴人所不爭，上訴人主張雖係受脅迫而簽立，惟細繹兩造間民事返還借款
    事件歷審判決書，最高法院乃法律審，不涉及事實認定，無庸贅言，歷次事實審
    中，僅本院更三審認定因被上訴人所主張許登宮書立收據之情事與常情有違，以
    及同日書立之收據及承諾書之印文顯不相同等節，認為系爭借據係甲○○遭脅迫
    而書立外（本院八十五年度上更(三)字第四一五號判決書理由第三段(六)(七)可參，見
    原審卷第一一七頁至第一四一頁），其餘各審（含第一審、第二審、更一審、更
    二審）均認本件上訴人所陳遭脅迫之情節亦與事實不符，均與刑事判決認定相同
    。蓋：(1)上訴人稱伊於台北市○○路六十三號長榮證券大樓（下稱長榮大樓）四
    樓遭訴外人林志鴻等三人脅迫書立系爭借據，並稱伊於七十九年五月廿六日返家
    時已逾凌晨三時云云，然訴外人林志鴻係七十九年五月廿五日晚間十時許即送上
    訴人返家，此於其返回桃園家途中，在桃園市○○路、三民路交叉口不慎與訴外
    人徐人愛駕駛之自用小客車發生擦撞，時間在五月廿五日晚間十二時左右，有國
    泰產物保險公司汽車險理賠申請書、計算書、估價單、照片、和解書、徐人愛筆
    錄可證，林志鴻亦到庭結證，上訴人對當晚係由林志鴻送回家不爭執，足認上訴
    人所述被強留至翌日逾凌晨三時始返家，不得已始簽立系爭借據，並不實在。
    (2)況上訴人如果遭脅迫，何以未即向警方報案，卻仍於七十九年六月及七月間先
    後委託洪貴律師、李伸一律師協商債務清償事宜（當時上訴人並未否認與被上
    訴人間有借貸股票之情事），遲至協商未果後，上訴人方於八月廿二日以存證信
    函撤銷遭脅迫之意思表示，顯違常理（原審七十九年重訴字第三二九號判決理由
    書第二段，見原審卷第二二頁至第三九頁；本院八十年度重上字第六０號判決理
    由第三段，見原審卷第四十頁至第五四頁；本院八十一年度重上更(一)字第一三一
    號判決書理由第三段(一)至(三)，見六二頁至第七六頁；本院八十三年度重上更(二)字
    第一０四判決理由四段(一)(三)，見原審卷第八五頁至第一一五頁參照），綜上評述
    ，均認上訴人所言，不足信憑。
　(三)上訴人另主張本院民事八十五年度上更(三)字第四一五號、最高法院八十八年度台
    上字第三五一四號判決，認被上訴人請求上訴人返還借款為無理由，乃駁回被上
    訴人之訴而告確定，然被上訴人復對前開確定判決聲請再審，經本院八十九年度
    重再字第四號准予再審，並廢棄原確定判決，上訴人已經上訴至最高法院，現在
    審理中，是前開本院八十五年度上更 (三)字第四一五號及最高法院八十八年度
    台上字第三五一四號判決有效云云，惟查經細閱本院前開八十九年度重再字第四
    號判決，其所持見解俱與前述 (二)之歷審事實審所認定之理由相同，即均認系
    爭借據並非上訴人遭脅迫而簽立，有該判決（見原審卷第二六四頁、二九一頁至
    第二九三、第二九四頁該判決里由第四段、第六段）在卷可稽。是以前開確定判
    決之確定力已不復存在，本件上訴人雖已對本院八十九年度重再字第四號判決向
    最高法院提起上訴，然迄未獲判決，兩造間返還借款案件既未判決確定，即無從
    僅以本院八十五年度上更(三)字第四一五號判決之認定認係確定之事實。況且縱參
    前開對上訴人有利之本院更三審民事判決理由，亦僅係對許登宮所出具之收據及
    承諾書質疑，認上訴人簽立之系爭借據係遭脅迫，惟上訴人係遭誰脅迫而簽立系
    爭借據？該判決並未加以敘明，且最高法院亦僅質疑許登宮開具之收據、承諾書
    之真實性，而認被上訴人無法證明借貸契約已具備要物性，並未指陳上訴人簽立
    之借據係遭脅迫（見原審卷第一五０頁至第一五二頁、第一一七頁、第一三五頁
    至第三九頁），自難執此即認上訴人遭人脅迫簽立系爭借據，與其於
    本件所主張之被上訴人有侵權行為間有任何因果關係，而為不利被上訴人之認定
    。
　(四)上訴人主張伊係遭脅迫始簽署系爭借據，旋於同年即七十九年間與其母王林雪卿
    共同向法院自訴朱哲彥、徐富雄、林志鴻三人涉有共同妨害自由，上訴人認朱哲
    彥等三人共同押解上訴人至台北市○○路六十三號長榮證券大樓四樓，脅迫上訴
    人按照朱哲彥口述書立系爭借據云云，惟嗣該刑事案件歷審判決亦均持同前 (二
    ) 所述理由，認朱哲彥、徐富雄、林志鴻三人並無妨害自由之犯行，並判決無罪
    確定在案（見台北地方法院七十九年度自字第一一六五號，本院卷(二)第一０六頁
    至第一０八頁、見本院八十一年度上字第(一)第三七三號，同上卷第一０九頁至第
    一一三頁、見最高法院八十二年度台上字第七０六號，同上卷第一一四頁至第一
    一五頁）。觀上訴人於前開妨害自由之訴訟時，並未言及被上訴人亦涉共犯，並
    將被上訴人併列被告提起刑事自訴，則迄今己逾多時，復改稱被上訴人與其遭脅
    迫簽借據有關，殊難遽信。
  (五)上訴人復於十年後即八十九年四月間再與其母王林雪卿自訴被上訴人與訴外人鄭
    深池、朱哲彥、徐富雄、林志鴻、許登宮等涉有共同詐欺、偽造文書等罪嫌，其
    自訴意旨略以：訴外人鄭深池、朱彥哲、徐富雄、林志鴻於七十九年五月廿五日
    共同逼迫上訴人書立不實借據，串同許登宮偽製收據及承諾書，供被上訴人做為
    債權憑證，偽稱被上訴人對上訴人有五千七百萬元，提起民事訴訟請求上訴人返
    還借款五千七百萬元，共同涉有訴訟詐欺罪嫌云云，惟前開訴訟歷經各審判決均
    認定上訴人於七十九年五月廿二日出售許登宮質押於上訴人之華夏股票三百萬股
    及上訴人「丙種墊款」為許登宮買進之南港股票六十二萬股，經黃主文、許登宮
    等人與長榮證券公司人員及上訴人協調善後賠償結果，由上訴人簽發系爭借據向
    被上訴人借得南港股票卅一萬股，故而被上訴人及其餘被告均認係無罪而告確定
    （台北地院八十九年自字第三八八號，本院卷(二)第二０三頁以下、本院九十年度
    上訴字第八三號，原審卷第二三八頁至第二六０頁、最高法院九十二年度台上字
    第四０三六號刑事判決，本院卷(一)第一六一頁至第一六七頁），足證上訴主張遭
    脅迫書立系爭借據，難認為真。況上訴人亦自認「當時寫借據時被上訴人並沒有
    在場，是鄭深池、朱彥哲、林志鴻、徐富雄四人在現場逼我寫的」（見本院卷(二)
    第一九０頁），被上訴人既非上訴人主張參與脅迫之加害人，即難認被上訴人須
    對上訴人負擔侵權行為損害賠償責任。
  (六)關於上訴人主張依京華證券公司八六年七月十一日京證股字第○九六八號公函（
    見本院卷(一)第二一八頁），被上訴人並非南港公司股東，如何能出借系爭股票云
　　云。惟查：股市交易，大戶常有利用他人名義之所謂「人頭戶」進行股票買賣之
　　情事，此乃股票交易眾所皆知之經驗事實，而我國證券交易法第廿二條之二第三
　　項規定「第一項之人持有股票包括其配偶、未成年子女及利用他人名義持有者。
　　」及其施行細則第二條規定「直接或間接提供股票與他人或提供資金與他人購買
　　股票」「對該他人所持有之股票具有管理、使用或處分之權益」「該他人所持有
　　股票之利益或損失全部或一部歸屬於本人」等等皆屬「利用他人名義持有股票」
　　，最高法院八十七年台上字第二四六一號判決更指明「我國證券交易法所規定之
　　證券所有權概念，除形式所有權外，尚包括利用配偶、未成年子女或他人名義持
　　有之實質所有權在內」，即縱係以他人名義所購買或登記於公司股東名簿，股票
　　仍屬該實質所有權者所有，殆無疑義。而公司法第一百六十五條明文規定：「記
　　名股票非將受讓人本名或名稱記載於股票並將受讓人本名或名稱及住所或居所記
　　載於公司股東名簿，不得以其轉讓對抗公司」即股份過戶而將受讓人姓名住址登
　　載於公司股東名簿僅係「對抗要件」，而非股份移轉之生效要件，故縱未向公司
　　辦理過戶而記載於股東名簿，亦難質疑其非股票之所有權人而無處分之權利。被
　　上訴人究如何持有南港股股票乙事，參被上訴人於本院所陳「七十九年五月二十
    六日早上八、九點時我在長榮民生東路大樓我拿出股票，後來上訴人二十六日他
    沒有來，上訴人是二十五日協調時有來，二十六日上訴人沒有來，所以我股票是
    交給許登宮，借據是二十五日拿出來的，後來我就找不到他，後來他找洪律師來
    ，洪律師拿泰豐的股票要來換，我交給許登宮時有人在場，我是拿現股給的，我
    不記得股票號碼，後來許登宮將股票如何處理我不清楚。」「（法官：股票是由
    哪證券公司提領出來的？）是我手上的股票，股票是何人名義我不知道，當時交
    易都使用人頭，人頭是上訴人提供的，卅一萬股股票的資金是我自己的，當時我
    股票都是放在車上，車子的後車箱，車上除了南港股還有立榮股票還有大部分是
    基金，資金除了我自己外，還有調來的。」等語（見本院卷(一)第一三三頁），雖
    其所言大量股票置於車上，股票係何人名義不知情，是與常情有違，惟依上開說
    明，被上訴人非無可能持有南港股票並為出借，上訴人空言質疑，亦無足採。
　(七)上訴人另主張七十九年五月廿五日南港股收盤價，每股一百九十九元，卅一萬股
　　總計六千一百六十九萬元，借據竟記載「現值五千七百萬元」，顯見本件借據不
    實，被上訴人則以南港股票於七十九年五月廿一日起已崩盤，天天跌停板，廿一
  　日為二六四元，廿二日為二四六元，廿三日為二二九元，廿四日為二一三元，廿
    五日為一九九元，上訴人係於當日股市收盤後之當晚與許登宮達成協議，當日收
　  盤價為一九九元，以次日跌停板一八六元，為計算標準，則卅一萬股之價金共為
　  五千七百六十六萬元，再扣除證交稅千分之三及手續費千分之一‧五，而以整數
　　五千七百萬元作為合意消費借貸之金額，則何來借據不實之有等語置辯（見本院
　  卷(二)第六頁），並提出南港股票之股價表為證（見本院卷(二)第二二五至第二二自
　　六頁），上訴人就該股票表並不爭執，自堪信為真。依該股票表所示，南港股價
　　七十九年五月十八日起迄卅日止，均呈重跌狀況，其跌幅自12%至21%不等，上訴
　　人亦不諱言係廿五日下班後，始簽立系爭借據，則被上訴人所言因預計翌日之股
　　票仍然跌停，乃以次日之跌停股票即一百八十六元作為計算依據，於扣除證交上
　　稅、手續費後，以整數即五千七百萬元作為消費借貸金額，尚難認與事理相違，
　　上訴人前開所辯，亦難信為真。
　(八)至上訴人另主張被上訴人偽造上訴人之母林雪卿之簽名，盜蓋印章，虛偽製造不
    實股票轉讓過戶申請書，擅自將王林雪卿購得長榮股票五百萬股非法過戶占為己
    有，被上訴人至少獲利五千萬元，縱認兩造有借貸關係，亦因民法第三百十九條
    代物清償而消滅，被上訴人持系爭借據要求上訴人清償五千七百萬元，屬於重複
    獲利，確屬民法第一百八十四條侵權行為云云。惟有關該長榮五百萬股股票之爭
    議，上訴人之母王林雪卿曾於八十年間即向台北地方法院提起自訴被上訴人涉嫌
    偽造文書罪嫌，惟歷經各審判決均認上訴人原係統一證券公司超級營業員，因證
    券交易法第五十四條第三項規定，證券商僱用之業務人員不得直接認股，始以其
    母王林雪卿名義認股。上訴人於七十九年五月廿一日經手買進南港股廿八萬五千
    股後，以上開長榮股票五百萬股、南港股票廿八萬五千股股條為擔保，向被上訴
    人借款七千七百零三萬九千三百十元，供南港股票廿八萬五千股之交割用款，並
    提出股票買進報告書收執聯及連同蓋好印章之股票轉讓同意書交付被上訴人收執
    ，並約定上訴人應於七十九年十月十八日贖回，逾期由被上訴人逕行辦理過戶，
    故被上訴人並無於七十九年十月三日與朱哲彥共同偽造前開長榮五百萬股股票之
    股票轉讓過戶聲請書而為侵害股票之犯行，嗣被上訴人亦經判決無罪而告定讞 (
    最高法院八十六年度台上字第三一六四號（見本院卷(二)第一二二頁至第一二七頁
    ）、本院八十四年度重上更(三)字第五八號（見本院卷(一)一六八頁至第一七六頁）
    、原審八十年自字第九七八號（本院卷 (二)一一六頁以下)。茲按本件上訴人簽
    立之借據，乃其與許登宮間買賣股票另起之糾紛，其發生事實之時間地點等內容
    ，俱與被上訴人因過戶前開長榮股票五百萬股不同，否則上訴人與其母王林雪卿
    亦不會分於不同時間提起妨害自由（參 (四) 所載之原審七十九年自字第一一六
    五號及相關刑事判決)、前開偽造文書及訴訟詐欺 (參 (五)所載之原審八十九年
    自字第三八八號及相關刑事判決) 等刑事案件訴訟，故上訴人前述主張，亦泛所
    據，自無足採。
　(九)上訴人再主張被上訴人他案請求上訴人返還借款，但被上訴人就借貸關係，前後
　　以「上訴人盜賣許登宮六十二萬股」、「上訴人盜賣華夏股三百萬」，「盜賣許
　　登宮南港六十二萬股、盜賣華夏三百萬股」不一致云云，經查上訴人於被上訴人
    請求其清償借款之民事訴訟中曾自承：於七十九年五月十八日以其操作之一九八
    五八號帳戶買入南港股票六十二萬股且上訴人係利用他人名義帳戶為另外之人買
    賣股票，則買賣股票之帳戶名稱，常與實際買受人不相符；從而該股票究是否係
    上訴人為許登宮買進，固難認定，然上訴人因有該筆交易，而願以一半（卅一萬
    股）或所得價值（另由長榮證券公司朱哲彥負擔一半）償還許登宮，從股票數量
    來看，應屬上訴人買入該南港股票六十二萬股所衍生之糾紛無疑（本院八十三年
    重上更 (二)第一０四號判決理由四 (二)，原審卷九五、九六頁併參照），抑且
    被上訴人因出借南港股票卅一萬股南港股票予上訴人，而為民事清償借款之請求
    ，則何人委託上訴人買進南港股票，及該二人內部關係如何，上訴人有無盜賣，
    盜賣標的為何，因非其出借股票之關鍵，亦與其無關，自未能明瞭上訴人與許登
    宮之內部關係，從而被上訴人所陳縱有前後不一情況，亦難逕認被上訴人取得系
    爭借據係採脅迫手段為之。
　(十)上訴人另提及許登宮簽發之收據與承諾書係虛偽不實部分，故其簽立系爭借據係
　　遭脅迫云云。按兩造間之返還借款事件中，除本院更三審以外之歷次事實審與再
    審判決，均未認定系爭收據及承諾書係屬虛偽不實，此有歷審判決書在卷可參，
    縱係本院前開八十五年上更 (三) 字第四一五號民事判決，亦僅認為收據及承諾
    書之真實性顯有疑問，不足以作為認定上訴人有交付許登宮南港股票之證據（判
    決理由書第三段(七)，見原審卷第一一七、一三五及一三六頁）而已，並未認定係
    被上訴人勾串許登宮所偽造。上訴人主張許登宮於七十九年五月廿六日署名之收
    據及承諾書，二者所蓋「許登宮」顯屬虛偽一節，惟參諸許登宮陳稱：當時可能
    拿到股票後先寫收據，其於收據上蓋完章後將印章收起來，後來有說要寫承諾書
    ，乃從皮包內取出另一枚印章來蓋，因為其皮包內印章很多，於承諾書上用印時
    已忘記收據上蓋用之印章為何，故二紙文書上所用印文不同等情 (原審八九年自
    字第三八八號刑卷八九年十一月六日筆錄參照），其所言與股市聞人隨身攜帶多
    枚印章，先後提議製作之二紙文書上隨意取用不同印章之常情相符，且該二紙收
    據及承諾諾書若果係事後憑空捏造，該製造人當時製造該二紙文書，應係刻意蓋
    用同一印章，何必蓋用不同印文，徒留爭議？觀察股市交易使用印章情況頻繁，
    系爭收據與承諾書亦未要求必須使用同一枚印章，許登宮分別使用不同印章，非
    毫無可能，上訴人曾以此為由，向許登宮提起訴訟詐欺之刑事告訴，惟同前 (五
    ) 所述，嗣歷經原審八十九年自字第三八八號、本院上訴字第八三號、最高法院
    九十二年台上字第四０三六號判決，亦認許某無罪確定在案，是上訴人執詞許登
    宮簽發之前開收據承諾書係虛偽不實，進而謂其簽立之系爭借據係遭脅迫，要被
    上訴人負侵權行為責任，當無足採。
七、綜上所述，茲以本件上訴人所有系爭房地，雖遭被上訴人聲請假扣押超過十二年
    後始撤銷假扣押，惟上訴人未能舉證以實，該假扣押裁定有「自始不當」情事，
    且其主張遭脅迫簽立系爭借據與被上訴人侵權行為間有何因果關係，從而，上訴
    人依民事訴訟法第五百三十一條、民法第一百八十四條第一項之規定，請求被上
    訴人給付上訴人一千五百萬元，及自起訴狀繕本送達之翌日起至清償日止，按年
    息百分之五計算之利息，並為假執行之聲請，洵屬無理，應予駁回。原審判駁回
    上訴人之請求，及其假執行之聲請，於法並無不合。上訴意旨指摘原判不當，求
    予廢棄改判，為無理由，應予駁回。
八、因本案事證已臻明確，兩造其餘主張陳述及所提之證據，均毋庸再予審酌，附此
    敘明。
九、據上論結，本件上訴為無理由，依民事訴訟法第四百四十九條第一項、第七十八
    條判決如主文。
中　　　華　　　民　　　國　　　九十三 　 年　　五    月　  三十一      日
                                  民事第十六庭
                                      審判長法  官  許  正  順
                                            法  官  陳  邦  豪
                                            法  官  翁  昭  蓉
右正本係照原本作成。
如不服本判決，應於收受送達後二十日內向本院提出上訴書狀，其未表明上訴理由者
，應於提出上訴後二十日內向本院補提理由書狀（均須按他造當事人之人數附繕本）
上訴時應提出委任律師或具有律師資格之人之委任狀；委任有律師資格者，另應附具
律師資格證書及釋明委任人與受任人有民事訴訟法第四百六十六條之一第一項但書或
第二項（詳附註）所定關係之釋明文書影本。
中　　　華　　　民　　　國　　九十三　　年　　　六　　　月　　　一　　　日
　　　　　　　　　　　　　　　　　　　　  　書記官  鐘  秀  娥
附註：
民事訴訟法第四百六十六條之一（第一項、第二項）：
對於第二審判決上訴，上訴人應委任律師為訴訟代理人。但上訴人或其他法定代理人
具有律師資格者，不在此限。
上訴人之配偶、三親等內之血親、二親等內之姻親，或上訴人為法人、中央或地方機
關時，其所屬專任人員具有律師資格並經法院認為適當者，亦得為第三審訴訟代理人
。